【裁判字號】    98,上易,358
【裁判日期】    980731
【裁判案由】    傷害
【裁判全文】
臺灣高等法院高雄分院刑事判決         98年度上易字第358號
上  訴  人
即  被  告  乙○○○
選任辯護人  王伊忱律師
            陳景裕律師
            鄭美玲律師
上  訴  人
即  被  告  甲○
上列上訴人因傷害案件，不服臺灣高雄地方法院97年度審易字第
2565號中華民國98年4 月9 日第一審判決（起訴案號：臺灣高雄
地方法院檢察署97年度偵字第27050 號），提起上訴，本院判決
如下：
    主  文
上訴駁回。
乙○○○、甲○均緩刑貳年。
    事  實
一、乙○○○與甲○分別在高雄縣林園鄉○○○路6 號及同路8
    號前毗鄰擺設水果攤位，於民國97年8 月14日下午5 時10分
    許，兩人因細故發生口角爭執，詎乙○○○與甲○竟分別基
    於傷害他人身體之犯意，乙○○○先以手推甲○，甲○則衝
    向乙○○○，與乙○○○發生拉扯，彼此互相扭打，期間，
    乙○○○之左手大拇指遭甲○咬住，乙○○○因而受有左手
    大拇指開放性骨折之傷害；而甲○則遭乙○○○毆打而受有
    左眼眶下及鼻部多處擦挫傷、疑似輕微腦震盪等傷害。
二、案經乙○○○、甲○分別訴由高雄縣政府警察局林園分局報
    告臺灣高雄地方法院檢察署檢察官偵查起訴。
    理  由
壹、程序方面：證人王美惠於97年10月15日偵訊時所為之陳述，
    係於檢察官面前所為，且由檢察官依法告知具結義務及偽證
    之處罰後，經證人具結後所為之證詞，此有證人結文及偵訊
    筆錄各1 份在卷可參（見97年度偵字第27050 號偵查卷第31
    至33頁）。因被告以外之人於偵查中向檢察官所為陳述，除
    顯有不可信之情況者外，得為證據，刑事訴訟法第159 條之
    1 第2 項定有明文，且刑事訴訟法規定檢察官代表國家偵查
    犯罪、實施公訴，依法其有訊問被告、證人及鑑定人之權，
    證人、鑑定人且須具結，而實務運作時，檢察官偵查中向被
    告以外之人所取得之陳述，原則上均能遵守法律規定，不致
    違法取供，其可信度極高。被告甲○雖主張證人王美惠於偵
    查中所為之陳述，並非事實，惟未曾主張或提及檢察官在偵
    查時有不法取供之情形，而客觀上並無任何證據顯示上開證
    人於前述偵訊時所為之陳述，有何顯不可信之情況，依上說
    明，證人王美惠於偵查中所為之證詞，自有證據能力。
貳、實體方面：
一、訊據上訴人即被告乙○○○固不否認有於上揭時、地，拉扯
    甲○之頭髮，惟矢口否認有何傷害甲○之犯行，辯稱：因其
    遭甲○咬住手指頭，疼痛難耐，始出手抓甲○頭髮，並亂揮
    雙手，但並未揮到甲○云云。上訴人即被告甲○亦不否認有
    於上揭時、地，與乙○○○發生口角爭執，惟亦矢口否認有
    何傷害乙○○○之犯行，辯稱：其當時遭乙○○○拉扯頭髮
    ，並毆打頭部，因見女兒在旁哭喊，其為怕傷到女兒，始揮
    舞雙手，要將遭乙○○○扯住的頭髮撥開，但都失敗，事後
    係一位婦人勸架，其始脫離，其並未出口咬住乙○○○之手
    指云云。
二、經查：
  (一)被告二人因相互毆打而各受有如事實欄所載傷害一節，業據
    證人王美惠於檢察官偵查中證稱：「乙○○○走出來，甲○
    就拉乙○○○的衣領，拉到要她看相鄰的地方，衣領拉低到
    胸罩都有看到，甲○拉了好幾次，乙○○○都撥開，後來乙
    ○○○生氣就打了甲○一個巴掌，甲○也生氣，二個就拉扯
    ，後來甲○就咬乙○○○的大拇指，後來二個又互扯頭髮，
    打來打去‧‧‧後來乙○○○就伸出拇指讓我看，整個都斷
    掉，隔壁又有一個南北貨的老闆娘把他們拉開，因為她流很
    多血，我就拿面紙止血，後來載他去醫院」等語明確；而原
    審法院於98年3 月26日勘驗被告甲○所提出案發當日之監視
    錄影光碟結果，顯示被告二人確有互相拉扯、扭打情事，此
    有原審勘驗筆錄卷可參（見原審卷第63頁），核與證人王美
    惠證述情節，大致相符。此外，並有診斷證明書2 份，以及
    被告甲○受傷照片2 張，被告乙○○○受傷照片1 張在卷足
    憑，被告上揭傷害犯行，均堪認定。
  (二)被告乙○○○雖以其係因手指遭甲○咬住，始出手抓住甲○
    頭髮，並雙手亂揮，並未毆打到甲○云云。然被告甲○確實
    受有左眼眶下及鼻部多處擦挫傷，及疑似輕微腦震盪等傷勢
    ，此有建佑醫院出具之診斷證明書，以及甲○受傷照片2 張
    附卷可佐，而依原審審理中勘驗案發當日監視錄影光碟，顯
    示被告乙○○○確有毆打甲○之情事，證人王美惠並證稱：
    被告乙○○○曾出手毆打甲○一巴掌，二人互相拉扯頭髮，
    並打來打去等語甚詳，足見被告乙○○○辯稱：未毆打甲○
    云云，並非事實，而難採信。
  (三)被告甲○雖否認出口咬住乙○○○之左手大拇指，並以錄影
    監視光碟，並未錄到其出口咬住乙○○○之手指，以及被告
    乙○○○附帶民事訴訟起訴狀所附證物中，有回春診所出具
    之診斷證明書，顯示乙○○○係右手拇指手術傷口感染，並
    非左手為由，否認有傷害乙○○○之犯行。然依卷附之高雄
    醫學大學附設中和紀念醫院出具之診斷證明書及所提供乙○
    ○○接受手術前之受傷照片1 張，顯示被告乙○○○於案發
    當日確實受有左手大拇指開放性骨折之傷害，且所受傷勢極
    其嚴重，如被告乙○○○僅欲製造其受傷之證據，以誣攀被
    告甲○，可製造輕微傷勢，並無須忍受強大痛苦，將自己左
    手大拇指弄斷之必要。且案發當日，被告乙○○○與甲○發
    生肢體衝突後，即行就醫，除因遭被告甲○咬傷外，並無其
    他外力足以造成被告乙○○○之前揭傷勢，從而，被告甲○
    否認咬傷乙○○○，顯係卸責之詞，要無可採。至於錄影監
    視光碟並未錄到被告甲○出口咬住被告乙○○○手指之過程
    ，乃因任何監視器，均受制於拍攝角度與畫質之限制，並不
    可能將案發當日所發生之過程，完整而清楚紀錄，原審法院
    勘驗案發當日監視錄影光碟，雖可辨認被告二人肢體衝突之
    經過，惟有關兩人之臉部表情，則無法清楚辨認，且被告甲
    ○發生衝突過程中，絕大部分，均係背對著監視鏡頭，更有
    一段時間係蹲在水果攤旁，幾乎遮住被告甲○所有身影，此
    有監視錄影光碟擷取畫面6 張在卷可佐，是監視錄影光碟未
    拍攝到被告甲○出口咬被告乙○○○手指之過程，乃因該監
    視錄影受限於畫質不夠清晰之限制，無法清楚看出被告之五
    官表情，從而，亦無法經由勘驗該監視錄影光碟方式，判斷
    被告甲○是否曾出口咬住被告乙○○○之左手大拇指，此外
    ，因該監視錄影光碟拍攝角度之限制，被告甲○於扭打過程
    中，絕大部分時間，均背對著監視錄影器，以致未能紀錄被
    告甲○是否出口咬住被告乙○○○之左手大拇指，是尚無以
    勘驗該監視錄影光碟結果，並未見被告甲○出口咬住被告乙
    ○○○左手大拇指，據以認定被告甲○未曾出口咬住被告乙
    ○○○之手指。另被告乙○○○於附帶民事訴訟提出之回春
    診所診斷證明書，雖記載被告乙○○○係「右手」拇指手術
    傷口感染，惟該診斷證明書記載之應診日期為97年8 月20日
    至97年10月2 日，並非案發當日之情形，自不足作為被告乙
    ○○○案發當時，左手大拇指有無遭咬傷之證據；依高雄醫
    學大學附設中和紀念醫院出具診斷證明書，及該醫院檢附手
    術前之被告乙○○○受傷照片，已可認定被告乙○○○案發
    當時確受左手大拇指開放性骨折之傷害；回春診所出具之診
    斷證明書，即非案發當日之情況，且亦可能發生將左手誤載
    為右手之情況。從而，回春診所出具之診斷證明書，亦不足
    為被告甲○有利之認定。
  (四)綜上所述，本案事證明確，被告二人所辯，均不足採，被告
    二人傷害犯行，均堪認定，應予依法論科。
三、按「正當防衛係對於現在不正之侵害防衛自己或他人之權利
    者而言，本案上訴人與某甲口角互毆彼此成傷，不能證明某
    甲先行侵害，自不得主張正當防衛」，最高法院17年上字第
    686 號著有判例可資參照。被告乙○○○、甲○，彼此互相
    扭打，而致被告乙○○○受有左手大拇指開放性骨折之傷害
    ，被告甲○則受有左眼眶下及鼻部多處擦挫傷、疑似輕微腦
    震盪等傷害，參照前揭判例意旨，被告二人均不得主張正當
    防衛。故核被告二人所為，均係犯刑法第277 條第1 項之傷
    害罪。
四、原判決認被告二人罪證明確，因而適用刑法第277 條第1 項
    、第41條第1 項，刑法施行法第1 條之1 等規定，並審酌被
    告二人均已成年，應知在現代民主法治社會中，對於任何糾
    紛之解決，應本諸理性、和平之手段與態度為之，竟僅因細
    故爭執，率而使用暴力之方式以對，破壞社會安寧秩序，並
    致使對方分別受有前揭傷害，行為實不足取；其中被告乙○
    ○○所受傷勢嚴重，被告甲○所受傷勢，相對輕微等一切情
    狀，量處被告乙○○○有期徒刑3 月；被告甲○有期徒刑5
    月，並均諭知易科罰金以1000元折算1 日之折算標準。經核
    原判決認事用法，尚無不合，量刑亦屬允當。被告二人上訴
    意旨，否認犯罪，指摘原判決不當，均為無理由，均應予駁
    回。
五、查被告二人均未曾受有刑徒刑以上刑之宣告，有台灣高等法
    院被告全國前案紀錄表附卷可稽，被告二人因一時之思慮不
    週而罹刑責，經此論罪科刑之教訓，當知警惕，應無再犯之
    虞，本院認其所宣告之刑，均以暫不執行為適當，爰均併宣
    告緩刑2 年。至於雙方雖未達成民事和解，但因雙方均已提
    出附帶民事賠償，是民事賠償自另由民事訴訟途徑解決，一
    併敘明。
據上論斷，應依刑事訴訟法第368 條，刑法第74條第1 項第1 款
，判決如主文。
本案經檢察官張其主到庭執行職務。
中    華    民    國    98    年    7     月    31    日
                  刑事第四庭    審判長法  官  蕭權閔
                                      法  官  李嘉興
                                      法  官  吳進寶
以上正本證明與原本無異。
不得上訴。
中    華    民    國    98    年    7     月    31    日
                                      書記官  林佳蓉
附錄本件判決論罪科刑法條：
刑法第277條
傷害人之身體或健康者，處3 年以下有期徒刑、拘役或1 千元以
下罰金。
犯前項之罪因而致人於死者，處無期徒刑或7 年以上有期徒刑；
致重傷者，處3 年以上10年以下有期徒刑。


司法院資訊處製作；財團法人民間司法改革基金會備份。
